最高法院刑事判決　　　　　　　　　　　　　　　八十八年度台上字第一八六四號
　　上　訴　人　甲○○
　　選任辯護人　劉憲璋律師
　　上　訴　人　乙○○
　　選任辯護人　武忠森律師
右上訴人等因偽造文書案件，不服臺灣高等法院臺中分院中華民國八十六年四月九日
第二審判決 (八十五年度上訴字第二四四七號，起訴案號：臺灣南投地方法院檢察署
八十四年度偵字第一○一六號、第一三八七號 )，提起上訴，本院判決如左：
    主  文
原判決撤銷，發回臺灣高等法院臺中分院。
    理  由
本件原判決認定上訴人甲○○於民國八十三年八月間，欲向林界民 (經不起訴處分確
定) 經營之厚信食品有限公司購買南投縣埔里鎮○○段九七七之七六五號土地，為方
便貸款及節省稅金，乃邀集李明憲、李奇烈父子共同投資，而於同月二十二日以李奇
烈名義購買該土地，議定價金為新臺幣 (下同) 二千五百萬元，並共同委託代書劉美
惠（已判刑確定）辦理土地買賣登記事宜。劉美惠旋向南投縣稅捐稽徵處埔里分處申
報土地增值稅，經該分處發單開徵土地增值稅八十四萬四千九百七十五元。嗣甲○○
因與李奇烈父子就投資細節發生爭執，不願繼續以李奇烈之名義為買受人，竟與上訴
人乙○○及劉美惠共同謀議，明知劉美惠於訂立上開買賣契約時，受李奇烈之委託為
其處理申報土地增值稅及所有權移轉登記事務，且未得李奇烈同意註銷申報，惟為達
更易承買人名義之目的，並共同意圖為甲○○之不法利益，遂基於犯意聯絡，推由劉
美惠為違背其任務之行為，於同年十一月間以腊紙轉拓之方法，於註銷土地移轉現值
申報之協議書及申請書上，分別偽造李奇烈之印文及署押各乙枚，再持向稅捐機關註
銷土地現值申報及稅捐之開徵，使不知情之該管稅務人員據以發函核准，並登載於其
職務上所掌之土地增值稅徵收底冊，足生損害於李奇烈之財產利益及稅捐稽徵之正確
性等情，因而維持第一審論處上訴人等共同行使偽造私文書，足以生損害於公眾及他
人罪刑之判決，固非無見。
惟查：(一)科刑之判決書，須將認定之犯罪事實詳記於事實欄，然後於理由內逐一說明
其憑以認定之證據，使事實與理由兩相一致，方為合法。本件原判決事實欄認定上訴
人甲○○邀李明憲、李奇烈父子共同投資，以李奇烈之名義向林界民購買土地，並共
同委託代書劉美惠辦理土地買賣登記事宜；嗣又認定劉美惠於訂立買賣契約時，受李
奇烈之委託為其處理申報土地增值稅及所有權移轉登記事務 (見原判決第二面第二至
四行、第九至十行) ；復於理由內記載劉美惠係受李奇烈委託處理事務之人，甲○○
雖無此身分，但與其共同實施背信行為，依刑法第三十一條第一項規定，仍為共同正
犯云云（見原判決第六面第七、八行) 。究竟劉美惠辦理本件土地買賣登記事務，係
受甲○○及李奇烈等人共同委託，或僅受李奇烈之委託，事實之認定前後不同，且與
理由不盡一致，自有可議。如果甲○○係委託劉美惠辦理土地買賣登記事務之人，則
其是否得為背信罪之主體，即不無探求之餘地，自應詳加審認，始足為適用法律之依
據。又原判決認定甲○○、乙○○推由劉美惠於註銷土地移轉現值申報協議書、申請
書上偽造李奇烈之印文及署押，惟關於偽造署押部分，並未敘明其憑以認定之證據及
理由。且原判決理由內說明偽造印文為偽造文書之部分行為，偽造文書之低度行為又
為行使之高度行為所吸收，均不另論罪。但就偽造署押部分，是否亦屬偽造文書之部
分行為，則未予論敘，亦有理由不備及判決不適用法則之違法。(二)刑法上之背信罪，
以行為人意圖為自己或第三人不法之利益，或損害本人之利益，而為違背其任務之行
為，致生損害於本人之財產或其他利益為要件。如無此項意圖，即屬欠缺主觀之意思
要件，自無從成立本罪；或雖有此項意圖而為違背其任務之行為，但未致生損害於本
人之財產或其他利益，亦不成立本罪之既遂犯。本件原判決認定上開土地係甲○○邀
李明憲、李奇烈父子共同投資，而以李奇烈名義購買，如果無訛，則李奇烈似僅屬該
土地買賣及登記之名義人，尚非唯一之權利人。而甲○○於原審一再辯稱購買土地之
訂金及價款，均係其支付，並聲請傳訊證人呂寶珠、游雅君，以證明李奇烈父子並無
實際出資行為 (見原審卷第一二八頁) 。乙○○亦辯稱甲○○嗣因籌措資金困難，遂
由其承受該土地之買賣，並陸續支付價金予出賣人林界民，亦提出取款憑條、匯款單
、保證書及支票等件為證，請求調查 (見原審卷第二九至五二頁) 。則上開土地之買
賣，李明憲、李奇烈父子有無實際出資，其與甲○○出資之金額各若干，權利比例為
何，乙○○是否後來承受買賣契約，事實未臻明瞭。此與甲○○、乙○○有無圖取不
法利益或圖加不法損害之意思，李奇烈是否因此而受有損害，關係頗切，自有調查之
必要。乃原審竟未加以調查，亦未說明不予調查之理由，自有應於審判期日調查之證
據而未予調查之違法。且原判決僅泛言足生損害於李奇烈之財產利益 (見原判決第二
面第十九行），惟實際上是否已經致生損害，其損害係財產上之損害或其他利益之損
害，甲○○、乙○○之背信行為是否已經既遂，原判決均未明白審認，亦有可議。以
上情形，或為上訴意旨指摘所及，或為本院得依職權調查之事項。原判決既有違誤，
應認有撤銷發回更審之原因。
據上論結，應依刑事訴訟法第三百九十七條、第四百零一條，判決如主文。
中      華      民      國    八十八    年      四      月     十五     日
                              最高法院刑事第十一庭
                                  審判長法官  楊  文  翰
                                        法官  陳  正  庸
                                        法官  陳  世  雄
                                        法官  張  淳  淙
                                        法官  楊  商  江
      右正本證明與原本無異
                                              書  記  官
中      華      民      國    八十八    年      四      月     十九     日
